臺灣高等法院高雄分院民事判決　　　　 94年度訴更(一)字第2號
原　　　告　乙○○
訴訟代理人　吳春生律師
被　　　告　甲○○
上列當事人間因偽造文書等案件，原告於刑事訴訟程序附帶提起
民事訴訟，請求侵權行為損害賠償事件，經本院刑事庭裁定移送
，判決後，經最高法院第一次發回更審，本院於民國94年8 月24
日言詞辯論終結，判決如下：
    主  文
被告應再給付原告新臺幣佰拾伍萬肆仟玖佰拾壹元，及其
中新臺幣佰萬元，自民國八十四年十二月二十三日起，至清償
日止，按週年利率百分之十二計算之利息，暨自民國八十四年十
二月二十三日起，至清償日止，按上開利率百分之二十計算之違
約金。
第二審訴訟費用（確定部分除外）及發回前第三審訴訟費用均由
被告負擔。
　　事實及理由
一、被告經合法通知，未於言詞辯論期日到庭，核無民事訴訟法
    第386 條各款所列情形，依原告之聲請，由其一造辯論而為
    判決，先予敘明。
二、原告主張：被告係原告之姪，於82年8 月27日，基於偽造私
    文書、使公務員登載不實之概括犯意，將原告所交予原擬用
    以辦理土地分割之身分證、印鑑章及土地所有權狀，轉交予
    其友人林俊榮，利用林俊榮再委請土地代書蔡榮芳，連續於
    82年5 月至9 月間，在屏東市其代書事務所內，偽造原告之
    簽名及署押，並盜用原告之印章，蓋在以原告為借款人名義
    之借用證上，持向訴外人孔建豐、許淑茹、蕭惠娟（下稱孔
    建豐等三人）借款新臺幣300 萬元，並於83年8 月30日盜用
    原告之印章，蓋章在土地登記申請書、抵押權設定契約書上
    ，持向屏東地政事務所申辦以原告為借款人及義務人，將原
    告所有坐落屏東縣萬丹鄉○○段877 地號及同段877 之1地
    號土地2 筆設定抵押權，共同擔保前開向訴外人孔建豐等三
    人之借款債務。上開被告偽造原告名義所為之借款，嗣經孔
    建豐等三人聲請台灣屏東地方法院以84年度執字第1419號強
    制執行事件拍賣抵押物結果，拍賣價金71萬7,000 元，使原
    告受有損害。又孔建豐等三人之債權，計算至84年12月22
    日為止，連同本金、利息、及違約金共計363 萬6,757 元，
    惟因債權人孔建豐等三人拍賣原告土地，僅共同受償28萬1,
    826 元，尚不足335 萬4,931 元，孔建豐等三人遂對原告提
    起請求清償債務之訴，經判決原告應給付孔建豐等三人335
    萬4,931 元，及其中300 萬元，自84年12月23日起至清償日
    止，按年息百分之十二計算之利息，暨自84年12月23日起至
    清償日止，按上開利率百分之二十計算之違約金確定在案，
    使原告再受有損害。爰依侵權行為之法律關係，請求被告給
    付原告上開拍賣金額及損害等語。其訴之聲明為：被告應給
    付原告407 萬1,931 元，及其中300 萬元，自84年12月23日
    起至清償日止，按年息百分之十二計算之利息，暨自84年12
    月23日起至清償日止，按上開利率百分之二十計算之違約金
    。經本院前審判決被告應給付原告71萬7,000 元，並駁回原
    告其餘之訴，原告就其不利部分之判決上訴，經最高法院將
    原告上訴部分廢棄發回。其於本院聲明：(一)被告應再給付原
    告335 萬4931元，及其中300 萬元，自84年12月23日起至清
    償日止，按上開利率百分之二十計算之違約金。(二)訴訟費用
    及發回更審前之訴訟費用均由被告負擔。
三、被告則未於言詞辯論期日到場，亦未提出書狀作何聲明及陳
    述。惟被告於刑事庭則以：被告將原告之身分證、印鑑章及
    土地所有權狀交予訴外人林俊榮，確實是要去辦理分割登記
    ，被告不知林俊榮擅自用以設定抵押權借款，款項亦均為林
    俊榮拿去等語為辯。
四、原告主張被告冒用其名義借款及設定抵押權之情，業據其提
    出台灣屏東地方法院87年度訴字第16號、本院87年度上字第
    322 號民事判決各1 件、最高法院89年度台上字第1750號民
    事裁定、本院90年度上訴字第1716號刑事判決為證，本院並
    調取上開台灣屏東地方法院87年度訴字第16號清償債務事件
    歷審卷宗、本院90年度上訴字第1716號背信等歷審卷宗、及
    台灣屏東地方法院84年度執字第1419號拍賣抵押物卷宗核閱
    ，經查：
  (一)原告主張被告受託辦理分割登記而向原告取其之身分證、印
    鑑章、及原告所有坐落屏東縣萬丹鄉○○段877 地號及同段
    877 之1 地號土地二筆之土地所有權狀等物，惟被告取得原
    告身分證、印鑑章及土地所有權狀後，並未辦理土地分割登
    記，卻持以借款及辦理抵押權設定登記之事實，業據證人林
    俊榮在原審刑事庭證稱：「我是去向蔡榮芳借款的，當時要
    投資納骨塔，甲○○也有投資，原來我們是要將土地提供由
    邱振明去借的，但因邱振明債信不好，才由我們去借。」（
    刑事卷原審訴更字第157 頁），又在本院刑事庭90年度上更
    (一)字第302 號被訴偽造文書案中供陳稱：「因為甲○○是現
    職警察，而我們是從事興建納骨塔，甲○○說要投資，他沒
    有錢，所以要辦理抵押貸款，籌措資金。．．．當時辦理抵
    押貸款時，所有資料證件都是甲○○交給我的，而且證件也
    都齊全，而甲○○姑丈也是從事代書的職務，所以我認為甲
    ○○辦理抵押貸款是經過同意的。」等語（該卷90年9 月18
    日筆錄）。另證人即受任代辦本件土地抵押設定借款事宜之
    代書蔡榮芳亦在偵查中證稱：「82年間被告及林俊榮到我代
    書事務所多次拿來李豐盛、乙○○、李政義權狀、印鑑、印
    鑑證明、身分證、戶籍謄本，他們二人有共同經營納骨塔生
    意，要借款周轉」等語（刑事偵查卷第87年7 月7 日筆錄）
    。足認被告係將原告所交付之土地所有權狀、印鑑章、身分
    證等原係委請其辦土地分割登記之證件交由林俊榮，委由代
    書蔡榮芳辦理本件抵押權設定登記為擔保，以向孔建豐等三
    人借款等事實，至為明顯。
  (二)又被告係以設定原告所有坐落屏東縣萬丹鄉○○段877 地號
    及同段877 之1 地號土地二筆之抵押權為擔保，而以林俊榮
    擔任借款人，原告為連帶保證人，向孔建豐等三人借得300
    萬元，並有簽借用憑證等情，有被告冒原告名義偽造之借用
    憑證附本院87年度上字第322 號民事卷可稽（該卷第29頁）
    ，復有屏東縣屏東地政事務所90屏所地1 字第19879 號函附
    之土地登記申請書、抵押權設定契約書可憑（刑事案件本院
    卷第72至81頁）。益見被告確係為投資納骨塔生意需款周轉
    ，乃將原告交付本為辦理分割登記用之印章、身分證、土地
    所有權狀，未經原告之同意，持以偽造設定申請書等私文書
    ，辦理抵押權設定登記以借得款項。被告所辯其將所有之權
    狀、身分證、印鑑章交給林俊榮是要辦理土地分割登記，不
    知道他拿去辦理抵押權設定向他人借款云云，自非可採。
五、被告將原告所交付原擬用以辦理土地分割之身分證、印鑑章
    及土地所有權狀，偽造原告之簽名署押，並盜用原告之印章
    ，蓋在以原告為借款人名義之借用證上，持向訴外人孔建豐
    等三人借款及設定抵押權，乃不法侵害原告之財產權，對於
    原告因而所受之損害，自應負賠償責任。茲所應審酌者，為
    原告所得請求被告賠償之金額，爰分述如下：
  (一)被告偽造原告名義所為之借款，經孔建豐等三人向台灣屏東
  　地方法院以84年度執字第1419號聲請強制執行，拍賣原告所
    有上開抵押物，拍賣金額為71萬7,000 元，分配執行費2 萬
    2,600 元、土地增值稅41萬2,614 元、及債權人孔建豐等三
    人共同受償28萬1,826 元外，已無剩餘，此經本院調取上開
    執行卷核閱屬實，因此，原告所有之不動產被拍賣金額71萬
    7,000元，即為其所受之損害，應堪認定。
  (二)又查，孔建豐等三人經上開拍賣抵押物執行後，除受償28萬
    1, 826元外，尚有不足，乃對原告提起清償債務之訴，經法
    院認定原告應負表見代理之責任，故判決原告應給付孔建豐
    等三人335 萬4,931 元，及其中300 萬元，自84年12月23日
    起至清償日止，按年息百分之十二計算之利息，暨自84年12
    月23日起至清償日止，按上開利率百分之二十計算之違約金
    確定在案一節，業經本院核閱台灣屏東地方法院87年度訴字
    第16號清償債務歷審卷宗明確，並有該案歷審判決在卷可稽
    。基此，原告此部分雖尚未支出，惟其對孔建豐等三人則尚
    負有此部分債務，此債務亦屬原告因被告之侵權行為所受之
    損害。前開71萬7,000 元部分之損害，業經判決確定，原告
    依侵權行為法律關係，請求被告再給付此部分其對孔建豐等
    三人所負之債務，自屬正當，應予准許。
六、據上論結，本件原告之訴為有理由，依民事訴訟法第463 條
    、第385條第1 項前段、第78條，判決如主文。
中　　華　　民　　國　　94　　年　　9 　　月　　7 　　日
                              民事第五庭
                                  審判長法官　   蔡明宛
                                  法      官     曾錦昌
                                  法      官     黃科瑜
以上正本證明與原本無異。
如對本判決上訴，須於判決送達後20日內向本院提出上訴狀，
其未表明上訴理由者，應於上訴後20日內向本院提出上訴理由
書（均須按他造當事人之人數附繕本）。上訴時應提出委任律師
或具有律師資格之人之委任狀，並依附註條文規定辦理。
中　　華　　民　　國　　94　　年　　9 　　月　　8 　　日
                                  書　記　官     施耀程
附註：
民事訴訟法第466條之1 ：
對於第二審判決上訴，上訴人應委任律師為訴訟代理人，但上訴
人或其法定代理人具有律師資格者，不在此限。
上訴人之配偶、三親等內之血親、二親等內之姻親，或上訴人為
法人、中央或地方機關時，其所屬專任人員具有律師資格並經法
院認為適當者，亦得為第三審訴訟代理人。第1 項但書及第2 項
情形，應於提起上訴或委任時釋明之。
                                                      H
